【裁判字號】    98,訴,1050
【裁判日期】    981130
【裁判案由】    侵權行為損害賠償
【裁判全文】
臺灣板橋地方法院民事判決              98年度訴字第1050號
原      告  丁○○
被      告  台灣世家社區管理委員會
兼法定代理  甲○○
人
共      同  賴玉梅律師
訴訟代理人  周福珊律師
            王嘉斌律師
上列當事人間請求侵權行為損害賠償事件，經本院於民國98年11
月25日言詞辯論終結，判決如下：
    主  文
被告台灣世家社區管理委員會壹拾肆萬肆仟玖佰捌拾元，及自
民國民國九十八年五月二十八日起至清償日止按年息百分之五計
算之利息。
原告其餘之訴駁回。
訴訟費用由被告負擔四分之一，其餘由原告負擔。
本判決第一項得假執行。但被告以新台幣壹拾肆萬肆仟玖佰捌拾
元為被告預供擔保後，得免假執行。
原告其餘假執行之聲請駁回。
    事實及理由
一、本件原告起訴主張：
  (一)緣原告所職之公司位於台灣世家社區3 樓（地址：台北縣板
    橋市○○路○ 段149 號3 樓），故平日原告均將通勤用之摩
    托車停放於台灣世家社區之停車場，於民國97年10月間，被
    告台灣世家社區管理委員會（下稱台灣世家管理委員會）及
    該管委員主任委員甲○○為管制社區機車停車場之車輛進出
    ，竟雇工於出入口設置ㄇ型鐵架，並於鐵架旁焊接鐵鍊扣環
    ，以便將出入口以鐵鍊圍住，然未於鐵鍊扣環處設置任何保
    護措施，亦未設置任何警示標誌。而原告於97年12月10日下
    午4 時許，自公司下班後自台灣世家社區機車停車場牽動機
    車離去，欲穿越上開ㄇ型鐵架間隙時，左腳竟遭鐵鍊扣環勾
    絆，以致腳踝附近肌肉嚴重撕裂，僅得緊急送至亞東紀念醫
    院急診處理，當日住院進行肌肉修補術，直至97年12月15日
    始行出院，嗣後歷經三次門診複查，醫師仍判斷無法久站及
    行走過久。而原告因此次傷害，共支出新台幣（下同）5,77
    3 元之醫藥費、並受有長達4 個月之期間無法工作之損害、
    身體有無法久站之永久性傷害，以及因此傷害所承受之精神
    上痛苦等，為此原告曾請求被告台灣世家管委會及甲○○賠
    償原告所受之損害，然不獲被告置理，原告僅得依民法之規
    定，爰提起本訴。
  (二)被告台灣世家管委會雖為非法人團體，惟依公寓大廈管理條
    例第38條第1 項有當事人能力，依同條例第36條規定，管委
    會之職務皆係法律所賦予須負責之事務，是就上開事務，管
    委會於實體上因不違其性質，而具權利能力、行為能力，自
    應於此範圍內有侵權行為能力。倘否認被告台灣世家管委會
    具有侵權行為能力，則應將台灣世家社區全體住戶列為被告
    ，此實有違訴訟經濟，亦與加害行為人實為管委會之全體委
    員一事相違。另被告甲○○於鐵鍊扣環設置時擔任台灣世家
    管委會之主任委員，並執行鐵鍊扣環設置之行為，然對於設
    置鐵鏈扣環可能傷人一事應注意並能注意而未注意，未能設
    置相當之防護措施或警告標語，即於停車場出入口設置ㄇ型
    鐵架，並於鐵架旁焊接鐵鏈扣環，導致原告受傷，對此被告
    甲○○應認有過失而應負責。
  (三)按因故意或過失，不法侵害他人之權利者，負損害賠償責任
    。數人共同不法侵害他人之權利者，連帶負損害賠償責任；
    不能知其中孰為加害人者，亦同。土地上之建築物或其他工
    作物所致他人權利之損害，由工作物之所有人負賠償責任。
    民法第184條第1項前段、第185條第1項、第191條第1項前段
    分別定有明文。次按侵權行為之賠償責任，以因故意或過失
    不法侵害他人之權利，且行為與損害間須有因果關係為構成
    要件。最高法院50年度台上字第668號判決要旨可資參照。
    查被告台灣世家管委會及甲○○於機車停車場之出入口設置
    ㄇ型鐵架，並於鐵架旁焊接鐵鍊扣環，以管制車輛之進出，
    惟ㄇ型鐵架貼近地面，且焊接之鐵鍊扣環顏色與鐵架相近而
    不明顯，其凸出之處易使出入之機車騎士不慎勾住而受傷，
    故理應為不同之顏色標示或為相當之防護措施，以促使出入
    之機車騎士注意，並保護機車騎士出入之安全，詎被告台灣
    世家管委會及甲○○竟漏未為前揭防護措施，而使原告受傷
    。蓋此ㄇ型鐵架係設置於公眾往來出入之場所，設置地點倘
    為一般民眾住家，則一般民眾必定會為明顯之標示或為相當
    之防護措施，以避免出入時受傷，則被告台灣世家管委會及
    甲○○未為此防護措施，應認有違反與處理自己事務同一之
    注意義務，而應認有過失存在。倘被告就此凸出之鐵鍊扣環
    為明顯之標示或為相當之防護措施，則應不致使原告未能發
    現鐵環而受傷，故被告等未為任何防護措施與原告受傷間應
    有相當因果關係存在，從而依民法第184條第1項前段之規定
    ，被告等自應負損害賠償之責。再者，ㄇ型鐵架及焊接之鐵
    鍊扣環均為被告等所有，則依民法第191條第1項前段之規定
    ，被告對此ㄇ型鐵架及焊接之鐵鍊扣環之設置及保管未有相
    當之防護措施而應認有所欠缺，且尚非盡相當之注意，故被
    告等應負損害責任無疑。且被告台灣世家管委會及甲○○係
    共同設置此一ㄇ型鐵架及焊接之鐵鍊扣環，而導致原告之傷
    害，則依民法第185條第1項之規定，被告等應負共同侵權行
    為之責。
  (四)按不法侵害他人之身體或健康者，對於被害人因此喪失或減
    少勞動能力或增加生活上之需要時，應負損害賠償責任。不
    法侵害他人之身體、健康、名譽、自由、信用、隱私、貞操
    ，或不法侵害其他人格法益而情節重大者，被害人雖非財產
    上之損害，亦得請求賠償相當之金額。民法第193條第1項、
    第195條第1項前段分別定有明文。查原告因被告共同設置ㄇ
    型鐵架及焊接之鐵鍊扣環而受傷，被告等應負損害賠償責任
    已如前述。原告因被告等之侵權行為而使原告之腳踝遭受嚴
    重之撕裂傷，並經醫師診斷證明無法長時間久站及以原告之
    工作並因而長達4個月之時間無法前往工作，以原告97年1月
    至12月全年所得共計811,735元 觀之，原告每月之平均薪資
    為67,645元，故原告4個月無法工作之損失應為270,580元（
    67645×4＝ 270,580）。此外，因被告之過失而使原告之身
    體發生傷害，查原告腳踝之肌肉遭撕裂時，已使原告疼痛至
    幾乎昏厥，此後之治療更使原告痛不欲生，故原告身體上所
    受之疼痛非輕，故就此原告亦向被告請求300,000 元之慰撫
    金。則原告因被告之過失所受之傷害，除因而支出醫療費用
    5,773元外，尚有工作損失270,580元，並請求慰撫金300,00
    0 元，三者共計576,353 元。
  (五)為此，依據侵權行為之法律關係，請求(1)被告應連帶給付原
    告新台幣576,353 元，及自起訴狀繕本送達被告之翌日起至
    清償日止，按年利率百分之5 計算之利息；(2)訴訟費用由被
    告連帶負擔；(3)原告願供擔保請准宣告假執行。
二、被告則抗辯：
  (一)被告否認原告所任職之公司係位於台灣世家社區三樓，且台
    灣世家社區之停車場係在地下停車空間，原告發生事故地點
    係台灣世家社區之騎樓，禁止停放任何車輛。且被告亦否認
    97年10月間被告社區管理委員會主任係共同被告甲○○。
  (二)台灣世家社區機車停車場係在地下停車空間，原告發生事故
    地點係在台灣世家社區騎樓，該騎樓部分依使用執照之記載
    屬公共通行之空間，不得車輛或堆置任何物品，本件縱如原
    告所述，原告將機車停放在社區騎樓，嗣將機牽出時不慎受
    傷，此亦係因原告違規停車所造成之傷害，被告並無過失可
    言。
  (三)被告否認社區管理委員會有侵權行為能力，蓋以目前實務見
    解，法人並無侵權行為能力，法人應負損害賠償責任者，以
    法律有特別規定為限，更遑論本件被告人係非法人團體，自
    無侵權行為能力。
  (四)被告並不爭執醫療單據之真正，唯被告對原告無賠償責任。
  (五)被告否認原告有四個月無法工作，亦否認原告每月平均薪資
    為67,645元，原告所提出之證據無法證明被告有四個月無法
    工作，又原告所提出之薪資單係私文書，被告否認其真正。
  (六)被告對於原告並無賠償責任，且原告請求賠償之精神慰撫金
    亦屬過高。
  (七)為此，請求駁回原告之訴及其假執行之聲請，並陳明如受不
    利判決願供擔保請准宣告免假執行。
三、經查：
  (一)原告主張其於97年12月10日下午4 時許，在台灣世家社區騎
    樓牽機車，欲穿越型鐵架時，左腳遭鐵鏈扣環勾絆，致腳踝
    附近肌肉受有嚴重撕裂傷之事實，已據提出現場照片3 件、
    腳傷照片、亞東醫院診斷證明書各1 件為證（詳本院卷第9-
    12頁），並與證人胡有金於本院98年11月25日審理時證述：
    「我在97年12月10日下午五點多時有人告訴我地上都是血，
    我也不知道是誰流的血，後來我打電話給原告，她說她已經
    受傷在亞東醫院，她說在被告社區樓下被ㄇ型鐵割到。隔天
    98年12月11日大約是下午四、五點我就去社區找蘇姓管理員
    及總幹事，說原告的腳受傷的事，結果他們都無動於衷；後
    來98年12月15日晚上丙○○與蘇友（審判筆錄誤載為「有」
    ）亮到乙○○管理員的管理室，我跟他們三位在管理室裡面
    談，說原告受傷為何不聞不問，他們說我們可以去告訴。97
    年12月11日我還沒有反應之前被告社區就把ㄇ型鐵割除掉了
    」等語，及張定鐸所提出記載：「97年12月10日下午4 時許
    本棟3 樓一位員工下班時被ㄇ型勾絆，路上流很多血」等文
    句之書面（詳本院卷第72頁）相符，自堪信為真實。
  (二)被告雖抗辯：原告並不是遭ㄇ型鐵割傷，且胡有金與乙○○
    均並於現場目擊云云。惟查惟查證人胡有金與乙○○雖未親
    眼目擊原告遭ㄇ型鐵割傷之事實，然仍可證明被告社區騎樓
    於97年12月10日下午4 時許地上有許多血跡之事實，再徵諸
    原告於97年12月10日因左腳撕裂傷至亞東醫院急診，以及被
    告社區騎樓ㄇ型鐵架側邊之勾環事後遭拆除之事實（有現場
    照片1 件附於本院卷第11頁可證）等間接證據，自堪信原告
    所為其係遭被告社區騎樓ㄇ型鐵割傷之主張，係屬真實。核
    被告此部分之抗辯，顯無可採。
  (三)原告雖又主張：其係於97年12月10日將通勤用之摩托車停放
    於台灣世家社區之停車場，下班後自台灣世家社區機車停車
    場牽動機車離去，欲穿越上開ㄇ型鐵架間隙時，左腳竟遭鐵
    鍊扣環勾絆，以致腳踝附近肌肉嚴重撕裂云云。惟被告否認
    原告停放機車之場所為被告社區之停車場：並抗辯：原告停
    放機車之場所為被告社區之騎樓云云。經查觀諸原告所提出
    之3 紙現場照片，ㄇ型鐵架係用以區隔被告社區騎樓與紅磚
    行，則原告停放機車之場所應為被告社區之騎樓，參酌道路
    交通管理處罰條例第3 條規定，騎樓屬道路的一部份，則原
    告主張其停放機車之場所為被告社區之停車場，顯與事實不
    符，洵無可採。
四、被告抗辯台灣世家社區管理委員會無侵權行為能力，及甲○
    ○非主任委員部分：
  (一)被告抗辯台灣世家社區管理委員會無侵權行為能力部分：
  按公寓大廈管理委員會指為執行區分所有權人會議決議事項
    及公寓大廈管理維護工作，由區分所有權人選任住戶若干人
    為管理委員所設立之組織。而公寓大廈管理委員會設有主任
    委員，對外代表管理委員會，且有一定之組織及事務所，以
    公寓大廈之管理維護為目的，具有繼續之性質，且依法收取
    公共基金並設專戶儲存而有獨立之財產，此觀公寓大廈管理
    條例第3 條第9 款、第18條第3 項、第29條規定甚明。是公
    寓大廈管理委員會應屬非法人團體。
  次按非法人之團體雖無權利能力，然日常用其團體之名義為
    交易者比比皆是，民事訴訟法第40條第3 項為應此實際上之
    需要，特規定此等團體設有代表人或管理人者，亦有當事人
    能力。所謂有當事人能力，自係指其於民事訴訟得為確定私
    權之請求人，及其相對人而言，若僅認許其為當事人得以其
    名義起訴或被訴，而不許其為確定私權之請求，則上開規定
    勢將毫無實益，當非立法之本意（最高法院50年度台上字第
    2719號判例意旨參照）。最高法院67年台上字第865 號判例
    固認此乃程序法對非法人團體認其有形式上之當事人能力，
    尚不能因之而謂非法人團體有實體上之權利能力，惟非法人
    團體雖無權利能力，然日常用其團體之名義為交易者比比皆
    是，除法律有明文規定或依其性質不得享受權利、負擔義務
    外，尚難謂與之為法律行為或其為之法律行為一概無效（最
    高法院79年度台上字第1293號判決參照），但因公寓大廈管
    理委員會之權責，僅在執行區分所有權人會議決議事項暨公
    寓大廈管理維護工作而已，故即使為顧及其日常事務之順利
    進行而認其得為法律行為，但揆諸前揭說明，此仍應限於公
    寓大廈管理條例規定之管理委員會權責範圍內（最高法院87
    年台上字第2549號、91年台上字第2352號判決意旨參照）。
    易言之，管理委員會於公寓大廈管理條例規定之管理委員會
    權責範圍內所為之法律行為，應屬有效。核被告據辯：台灣
    世家社區管理委員會無侵權能力云云，顯無可採。
  (二)被告抗辯甲○○於事發時非管理委員會主任委員部分：
    查被告甲○○係於97年12月29日始當選為台灣世家社區第12
    屆管理委員會主任委員，而台灣世家社區第11屆管理委員會
    屆之主任委員為張志良之事實，有被告提出之會議紀錄、台
    北縣板橋市公所及各1 件可證（詳本院卷第54-57 頁），則
    被告甲○○於原告97年12月10日遭ㄇ型鐵架割傷時，並非台
    灣世家社區管理委員會之主任委員，至為明確。是原告請求
    被告甲○○與台灣世家社區管理委員會負連帶賠償責任，顯
    屬無據，不應准許。
五、按因故意或過失，不法侵害他人之權利者，負損害賠償責任
    ；故意以背於善良風俗之方法，加損害於他人者亦同，民法
    第184 條第1 項定有明文。次按不法侵害他人之身體或健康
    者，對於被害人因此喪失或減少勞動能力或增加生活上之需
    要時，應負損害賠償責任；不法侵害他人之身體、健康、名
    譽、自由、信用、隱私、貞操，或不法侵害其他人格法益而
     情 節重大者，被害人雖非財產上之損害，亦得請求賠償相
    當之金額，民法第193 條第1 項、第195 條第1 項前段亦分
    別定有明文。經查被告社區之騎樓本係供行人通行之用，卻
    於騎樓與紅磚道上分隔處設置足以危害行人通行安全之ㄇ型
    鐵架勾環，自堪認被告台灣世家社區管理委員會對於ㄇ型鐵
    架之設置為有過失，且原告所受損害與被告台灣世家社區管
    理委員會之不法行為間復有相當之因果關係存在，原告自得
    依前揭規定請求被告台灣世家社區管理委員會賠償。茲將原
    告請求賠償之各項損害，分項析述如后：
  醫療費用部分：查原告主張其支出醫療費用5773元，已據提
    出醫療費用收據6 件為證（詳本院卷第13-16 頁），自堪信
    為真實。則原告請求被告台灣世家社區管理委員會賠償醫療
    費用5773元，即屬有據，應予准許。
  喪失勞動能力損害部分：查原告因大左踝足撕脫傷合併肌肉
    斷裂，於97年12月10日至亞東紀念醫院急診，當日住院進行
    肌肉修補術，97年12月15日出院，97年12月19日至98年4 月
    18日門診3 次複查，仍不宜久站及行走過久，有診斷證明書
    1 件在卷足憑（詳本院卷第12頁），而原告陳稱其為業務人
    員，而拜訪客戶，藉由推銷產品之方式獲取收入，其主張因
    本件傷害致4 個月無法工作，核與常情相符，足堪採信。次
    查原告雖主張：其97年全年度收入為81萬11735 元，每月平
    均薪資為6 萬7645元云云，並提出公銀國際行銷有限公司出
    具之薪資表1 份為證（詳本院卷第19-21 頁），惟無法提出
    扣繳證明及匯款紀錄為證（證本院卷第36頁），核與薪資收
    入均通常有扣繳證明及薪匯款紀錄之常態事實不符，顯通信
    為真實，惟原告係49年9 月5 日出生，衡諸常情應有工作能
    力，其就喪失勞動能力所受之損害，係屬已證明受有損害而
    不能證明其數額或證明顯有重大困難，參酌民事訴訟法第22
    2 條第2 項規定，本院審酌目前每月基本工資為1 萬7280元
    及其他一切情況，認原告每月喪失勞動能力受所之損害應為
    1 萬7280元，4 個月喪失勞動能力總計受有6 萬9120元之扣
    害（計算式：17280*4=69120 ）。則原告請求被告賠償減少
    勞動能力之損害6 萬9210元元，為有理由，應予准許，逾此
    之請求，即屬無據，不應准許。
  精神慰撫金部分：按非財產上損害之慰撫金數額，究竟若干
    為適當，應斟酌兩造身分、地位及經濟狀況，俾為審判之依
    據，最高法院86年度台上字第511 號判決著有明文。查原告
    因被告過失之不法行為而受有傷害，衡諸社會一般觀念，精
    神上應受有相當之痛苦，自得請求被告台灣世家社區管理委
    員會賠償精神慰撫金。本院審酌原告之職業為業務員，經濟
    狀況為小康，所受之傷害與痛苦程度，及兩造之身分，及其
    他一切情況，因認原告請求被告台灣世家社區管理委員會賠
    償精神慰撫金在7 萬元之範圍內，核屬適當，應予准許，逾
    此之請求，即屬過當，不應准許。
  綜上所述，原告得請求被告賠償之各項損害總計為14萬4983
    元（5773+69210+700000=144983）。
六、從而，原告依據侵權行為之法律關係，請求被告台灣世家社
    區管理委員會給付14萬4983元，及自98年5 月28日即起訴狀
    繕本送達翌日起至清償日止按年息百分之5 計算之利息，為
    有理由，應予准許，逾此之請求，即屬無據，應予駁回。又
    本件判決，本院判命被告台灣世家社區管理委員會給付之金
    額未逾新台幣50萬元，爰依職權宣告假執行，被告台灣世家
    社區管理委員會就此陳明願供擔保請准宣告免假執行，核無
    不合，爰酌定相當之擔保金額，准許之。至於原告敗訴部分
    ，其假執行之聲請亦失所附麗，應併予駁回。
七、結論：原告之訴為一部有理由，一部無理由，依民事訴訟法
    第385條第1項前段、第79條、第389條第1項第5款、第392條
    第2項，判決如主文。
中    華    民    國    98    年    11    月    30    日
                  民事第三庭    法  官  何君豪
以上正本係照原本作成。
如對本判決上訴，須於判決送達後20日內向本院提出上訴狀。
中    華    民    國    98    年    11    月    30    日
                                書記官  黃琴茜

司法院資訊處製作；財團法人民間司法改革基金會備份。
